【裁判字號】    99,台上,3991
【裁判日期】    990624
【裁判案由】    違反毒品危害防制條例
【裁判全文】
最高法院刑事判決            九十九年度台上字第三九九一號
上  訴  人  甲○○
選任辯護人  黃重鋼律師
            林詠嵐律師
上列上訴人因違反毒品危害防制條例案件，不服台灣高等法院中
華民國九十九年三月三十一日第二審更審判決（九十八年度重上
更(一)字第九七號，起訴案號：台灣板橋地方法院檢察署九十四年
度偵字第三九一、二五五九號），提起上訴，本院判決如下：
    主  文
原判決撤銷，發回台灣高等法院。
    理  由
本件原判決認定上訴人甲○○有原判決事實欄所記載之犯罪事實
，因而撤銷第一審之科刑判決，改判依想像競合犯、民國九十五
年七月一日修正施行前刑法第五十五條牽連犯之規定，從一重論
以上訴人販賣第一級毒品之罪，量處有期徒刑十三年，並諭知相
關之從刑，固非無見。
惟查：(一)有罪判決書記載之事實，為判斷其適用法令當否之準據
，法院應依職權認定與論罪科刑有關之事實，翔實記載，於理由
內逐一說明其憑以認定之證據，並使事實認定與理由說明，互相
適合，方為合法。倘若未為記載，或事實認定與理由說明，不相
一致，或事實或理由內之記載，前後齟齬，或事實認定與所採之
證據，不相適合，按諸刑事訴訟法第三百七十九條第十四款規定
，均為判決不載理由，或所載理由矛盾，其判決當然違背法令。
查(1)原判決事實欄內認定上訴人與蔡宏龍（第一審通緝中）、連
孝雄（經第二審法院判處罪刑）、陳政揚、潘志忠、劉玉蘭、楊
金源、焦清舜（均經第一審法院判處罪刑確定）等人，有自泰國
運輸第一級毒品及私運管制物品海洛因進口台灣之「概括」犯意
聯絡，由楊金源前往泰國購入海洛因，而於九十三年十二月二十
六日下午五時許，由連孝雄、陳政揚夾帶海洛因；又於同年月二
十八日下午十時許，由潘志忠、劉玉蘭夾帶海洛因，分別自泰國
搭乘飛機抵達桃園機場，而運輸及私運海洛因進口等情。原判決
理由中論以上訴人共同犯毒品危害防制條例第四條第一項之運輸
第一級毒品罪及懲治走私條例第二條第一項之私運管制物品進口
罪，並未說明上訴人基於「概括」之犯意，先後「二次」運輸及
私運海洛因進口之犯行，究應如何論罪？是否應適用修正前刑法
第五十六條有關連續犯之規定，論以一罪？不無判決理由不備及
適用法則不當之違法。(2)原判決理由中說明上訴人係以營利為目
的而販入大量海洛因，販入海洛因犯罪即為完成，雖尚未賣出，
仍應論以販賣第一級毒品既遂罪（見原判決第一０、一一頁）。
但原判決事實欄內並未認定上訴人意圖營利而販入海洛因等情，
致理由說明失其事實之根據，難謂無判決理由矛盾之違誤。(3)原
判決已認定警方扣得上訴人自蔡宏龍處「取得」，並自行分裝之
原判決附表（下稱附表）一、二（按原判決誤載為附表三、四，
已於九十九年四月十六日裁定更正）所示之海洛因；附表一、二
卻記載警方查獲之海洛因，係上訴人向蔡宏龍「販入」等情（見
原判決第四、一五頁），前後齟齬不合，自有判決理由矛盾之可
議。(二)審理事實之法院，對於卷內被告有利及不利之證據，應一
律注意，詳為調查，綜合全案證據資料，本於經驗法則以定其取
捨，並將取捨證據及得心證之理由，於判決內詳為說明。故證據
雖已調查，而尚有其他部分並未調查，仍難遽為被告有利或不利
之認定。本件原判決認定楊金源於九十三年十二月十八日，即攜
帶蔡宏龍所交付現金（約美金一萬元），先行前往泰國，購入重
量不詳之海洛因。於同年月二十六日下午五時許，由連孝雄、陳
政揚夾帶海洛因自泰國搭乘飛機抵達桃園機場等情。而於九十三
年十二月二十九日檢察官訊問時，蔡宏龍係供述或證述：伊於九
十三年十二月二十六日，將連孝雄、陳政揚甫夾帶進口之海洛因
，拿到「泰山」（按似指台北縣泰山鄉○○路○段六二號十樓上
訴人住處），交付予上訴人，上訴人當時有拿新台幣（下同）六
十萬元予伊。上訴人以前另交付伊五十萬元，已在泰國被吞掉云
云；上訴人女友陳黎芬亦證稱：蔡宏龍於九十三年十二月二十六
日，過來「泰山」，將海洛因交給上訴人，上訴人當天交付蔡宏
龍大概五、六十萬元云云（見九十四年度偵字第三九一號卷第一
八０至一八八頁）。如果無訛，上訴人似於連孝雄、陳政揚已夾
帶海洛因進口，始行交付金錢予蔡宏龍，並同時取得海洛因。則
蔡宏龍之前交付楊金源之現金（約美金一萬元）從何而來？與上
訴人有無關聯？是否由蔡宏龍自行提出？倘由上訴人出資，何以
上訴人取得海洛因及交付金錢係同時為之，而非事先提供金錢？
俱有待辨明。此攸關認定上訴人係單純向蔡宏龍購買海洛因，或
與蔡宏龍等人共同運輸及私運海洛因進口，應有進一步調查、審
認之必要。乃原審未遑根究明白，亦未進一步說明取捨證據之理
由，即依憑上述蔡宏龍、陳黎芬之供述或證述，以及上訴人供述
自蔡宏龍取得海洛因等情，不採上訴人所為係單純向蔡宏龍購入
海洛因之辯解，遽認上訴人與蔡宏龍等人共同運輸及私運海洛因
進口，難認適法。至於上訴人在事前若僅知悉蔡宏龍所交付海洛
因係從泰國運輸及私運進口，能否認上訴人與蔡宏龍就此有犯意
聯絡及行為分擔，亦有進一步研求之必要。(三)上訴人行為後，毒
品危害防制條例第四條已於九十八年五月二十日修正公布，並已
施行，第四條第一項之罪之法定本刑由處死刑或無期徒刑；處無
期徒刑者，得併科「一千萬元」以下之罰金，修正為處死刑或無
期徒刑；處無期徒刑者，得併科「二千萬元」以下之罰金。原判
決未為法律修正之比較適用，即適用毒品危害防制條例第四條第
一項之規定，論以上訴人運輸、販賣第一級毒品之罪，核有判決
理由不備及適用法則不當之違法，以上，或係上訴意旨所指摘，
或為本院得依職權調查之事項，且原判決之上述違法，已影響於
事實之確定，本院無從自為判決，應認原判決仍有撤銷發回更審
之原因。又依原判決事實欄內記載之犯罪事實，連孝雄、陳政揚
似僅參與九十三年十二月二十六日之運輸及私運海洛因進口犯行
；潘志忠、劉玉蘭則僅參與九十三年十二月二十八日之運輸及私
運海洛因進口犯行，原判決未予區分，籠統認定並說明連孝雄、
陳政揚、潘志忠、劉玉蘭就先後二次運輸及私運海洛因進口犯行
，均有犯意聯絡及行為分擔（見原判決第一、二、一三頁），有
欠妥適，案經發回，併請注意及之。
據上論結，應依刑事訴訟法第三百九十七條、第四百零一條，判
決如主文。
中    華    民    國  九十九  年    六    月  二十四  日
                      最高法院刑事第十二庭
                          審判長法官  黃  一  鑫
                                法官  張  春  福
                                法官  林  勤  純
                                法官  李  錦  樑
                                法官  陳  國  文
本件正本證明與原本無異
                                      書  記  官
中    華    民    國  九十九  年    七    月    一    日
                                                      K

司法院資訊處製作；財團法人民間司法改革基金會備份。
